臺灣嘉義地方法院民事判決
110年度重訴字第87號
原      告  蕭凱文  
訴訟代理人  梁繼澤律師
被      告  郭柏祥  

訴訟代理人  黃珮茹律師
上列當事人間返還借名登記物事件，於民國111年3月2日言詞辯
論終結，本院判決如下：
    主  文
一、被告應將如附表一至三所示之土地移轉登記予原告。
二、原告其餘之訴駁回。
三、訴訟費用由被告負擔。
四、原告假執行之聲請駁回。
    事實及理由
一、原告起訴主張：
（一）原告與被告為朋友關係，因原告有投資土地之規劃，惟因
      工作繁忙，預料自己無瑕管理所投資之土地，遂與被告商
      議將原告所購買之土地借名登記於被告名下，並由被告代
      為管理，並分別於下列時間締結土地借名登記契約：
　 1、於民國96年6月23日締結如附表一所示土地之借名登記契
      約，由原告購買土地並借名登記於被告名下。
　 2、於103年8月9日締結如附表二所示土地之借名登記契約，
      由原告購買土地並借名登記於被告名下。
　 3、於103年1216日締結如附表三所示土地之借名登記契約，
      由原告購買土地並借名登記於被告名下。
（二）於110年間原告就如附表一至三所示土地（下合稱系爭土
      地）另有規劃，遂以口頭向被告表示應返還登記如附表一
      至三所示土地予原告，惟被告竟以工作繁忙為由多次推託
      ，原告始提起本件訴訟。　　　
（三）原告主張自己為系爭土地之所有權人，而被告登記為系爭
      土地之所有權人，並否認原告之所有權，因此致原告在私
      法上地位有受侵害之危害，而此項危險得以對於被告之確
      認判決除去之，原告提起確認之訴，請求判決確認原告就
      系爭土地所有權存在，自有提起確認訴訟之利益。
（四）原告就系爭土地與被告締結借名登記契約，已如前述。又
      借名登記契約之成立側重於借名者與出名者間之信任關係
      。今被告對於原告之通知充耳不聞，雙方之信任基礎已喪
      失且難以回復，原告自得類推適用民法第549條第1項之規
      定隨時終止與被告間之借名登記關係，而被告負有將借名
      登記之物即系爭土地返還予原告之義務。原告依民法第54
      1條第2項之規定請求被告返還借名登記，當屬有據。　
（五）對被告抗辯之陳述：兩造間並無被告所述借款。借貸關係
      除意思表示外，尚須金流，被告所稱款項金額龐大，應有
      對應之提款紀錄，被告未提出，被告手寫資料為原告所否
      認。原告亦否認兩造有口頭協商以附表一至三所列土地作
      為抵償。水電費部分，大部分是被告收到單子後交給原告
      繳款，至於被告所提水電費單據是否為被告繳納，原告認
      不可考，且水電費繳納與本件無關。
（六）聲明：
　 1、確認原告就如附表一至三所示土地所有權存在。
　 2、被告應將如附表一至三所示之土地所有權，移轉登記予原
      告。
　 3、原告願供擔保，請准宣告假執行。
　 4、訴訟費用由被告負擔。　　　
二、被告則以下列情詞答辯：
（一）被告對於兩造就系爭土地簽有借名登記契約書3份，均不
      爭執。但原告於104年至108年曾向被告陸續借款，均為現
      金交付，而被告僅有手寫紀錄，且借款時原告向被告表示
      願意依民間借貸常情負擔三分利即每月利息3％；總借款數
      額約新臺幣（下同）3,856萬元，而被告心想原告尚有數
      筆土地借名登記於被告名下，相信原告有相當資力可償還
      ，詎原告均未償還借款，被告於109年間數次向原告口頭
      催討上述借款無著，其後經兩造口頭協商就系爭土地作為
      借款之抵償，因此兩造已無借名登記之法律關係。而系爭
      土地自110年起係由被告支付水電費，可證明原告所述為
      真，因按常情，被告當非會願意繳納非自己所有物之費用
      ；況且依兩造借名登記契約書約定意旨及借名登記法律關
      係，系爭土地之水電費應由原告繳付。
（二）答辯聲明：
　 1、原告之訴及假執行之聲請均駁回。
　 2、訴訟費用由原告負擔。
　 3、如受不利判決，願供擔保請准免為宣告假執行。　　
三、兩造爭執及不爭執事項：
（一）不爭執事項：
   1、兩造間就起訴書附表一至三所列（下合稱系爭土地）訂有
      借名登記契約書3份（下合稱系爭契約）。系爭契約均有
      「期間與消滅事由」條款，其中第（二）款約定：借名人
      （即原告）得隨時終止本契約關係；出名人（即被告）或
      其繼承人，均應依借名人（或其繼承人)之指示為之，……
      。
   2、系爭土地之土地所有權狀，為原告所持有，被告未曾保管
      。
　 3、上開事實為兩造所不爭執，並有系爭土地所有權狀（本院
      卷第45頁、第51頁至68頁）、借名登記契約書（本院卷第
      43頁至第44頁、第47頁至第48頁、第49頁至第50頁）等在
      卷參，自可信屬真實。 
（二）爭執事項：
    1、原告請求確認就附表一至三之土地所有權存在，有無確
       認利益？　　　
    2、原告請求被告將附表一至三土地所有權移轉登記予原告
      ，有無理由？
四、本院之判斷：
（一）按確認法律關係之訴，非原告有即受確認判決之法律上利
      益者，不得提起之；確認證書真偽或為法律關係基礎事實
      存否之訴，亦同，民事訴訟法第247條第1項定有明文。又
      所謂即受確認判決之法律上利益，係指法律關係之存否不
      明確，原告主觀上認其在法律上之地位有不安之狀態存在
      ，且此種不安之狀態，能以確認判決將之除去者而言，若
      縱經法院判決確認，亦不能除去其不安之狀態者，即難認
      有受確認判決之法律上利益（最高法院52年臺上字第1240
      號判例參照）。再按不動產物權，依法律行為而取得者，
      非經登記不生效力，此觀民法第758條第1項之規定甚明。
      故登記為不動產所有權變動之生效要件。又借名登記者，
      謂當事人約定一方（借名人）將自己之財產以他方（出名
      人）名義登記，而仍由自己管理、使用、處分，他方允就
      該財產為出名登記之契約，其成立側重於借名人與出名人
      間之信任關係，借名登記契約消滅（終止）後之返還請求
      權，僅係債權之請求權，在回復為借名人名義前，其所有
      人仍為出名人，借名人不因終止該借名登記契約即當然取
      得財產之所有權，亦無所有人之所有物返還請求權，可資
      行使，此有最高法院104年度台上字第645號判決意旨參照
      。本件原告請求確認系爭不動產為原告所有云云。前已述
      及，原告與被告間之借名登記契約原告終止而消滅，原告
      因此對於被告取得因借名契約消滅後之返還請求權，僅得
      請求移轉所有權登記（返還所有權）予原告，在未為移轉
      登記前，原告並不當然取得系爭不動產所有權。是原告訴
      之聲明第1項請求確認原告為系爭不動產之所有權人，為
      無理由，應駁回之。
（二）按當事人主張有利於己之事實者，就其事實有舉證之責任
      ，但法律別有規定，或依其情形顯失公平者，不在此限，
      民事訴訟法第277條定有明文。此項規定，固已揭示舉證
      責任分配之方向，惟其規定，尚無具體標準，仍應視各別
      事件情形之不同而為具體之認定，使舉證責任公平合理分
      配於兩造負擔。此於當事人就發生法律上效果所必要之事
      實，如可分為特別要件事實與一般要件事實之具體個案時
      ，其主張法律效果存在者，自應就其特別要件事實負舉證
      責任，始符上揭條文所定之趣旨（最高法院48年台上字第
      887號判例參照）。經查：兩造對於系爭契約之形式真實
      性均不爭執，惟被告主張原告有欠被告款項，兩造口頭協
      商以系爭土地抵付之，故兩造間之借名登記法律關係已不
      存在云云。惟原告否認有積欠被告債務及口頭協商以系爭
      土地抵償之情事。經查：被告對於原告積欠債務3仟餘萬
      元一事，僅口頭陳述，並無借款證據佐證其說，已非合理
      ，且有無取得不動產所有權之對外公示方法為所有權狀及
      登記名義，被告為成年人當可知悉，如原告積欠被告數額
      達3仟餘萬元，兩造已協商由被告取得系爭土地所有權，
      被告自當應取得系爭土地之所有權狀，而非僅繳納水電費
      ，是依上開舉證責任分配之原則，尚難認被告就系爭契約
      之抗辯可採。
（三）兩造間就系爭土地成立借名登記法律關係，依兩造間之系
      爭契約約定，原告得隨時終止借名登記契約，為兩造所不
      爭執，原告陳明以本件起訴終止兩造間之借名登記法律關
      係，並於111年1月6日（本院卷83頁）寄存送達予被告，
      經10日後於111年1月16日生效，則系爭土地之前開借名登
      記契約關係即因終止而消滅。
（四）按借名登記契約在性質上應與委任契約同視，並類推適用
      民法委任之相關規定，已如前述。而受任人處理委任事務
      ，應依委任人之指示；受任人以自己之名義，為受任人取
      得之權利，應移轉委任人；當事人任何一方得隨時終止委
      任契約，民法第535條、第541條第2項、第549條第1項分
      別定有明文，本件借名登記契約得類推適用之。查兩造就
      系爭土地所有權存有借名登記契約，經原告起訴表明終止
      借名登記契約之意思，於該終止函到達被告時，該借名登
      記契約即因終止而消滅。被告於契約終止後，自負有將其
      基於借名登記契約而登記取得之系爭土地所有權，移轉登
      記給原告之義務，則原告依終止借名登記契約之返還請求
      權，請求被告將系爭土地所有權移轉登記予原告，應屬有
      據。
五、綜上所述，原告依終止借名登記契約之返還請求權，請求被
    告將如附表一至三所示土地之所有權移轉登記予原告，為有
    理由，應予准許。原告雖陳明願供擔保請准宣告為假執行，
    惟系爭土地所有權之移轉，性質上係命被告為一定之意思表
    示，在本件判決確定前，不生擬制之法律效果，即不得為假
    執行之宣告，應予駁回。
六、本件待證事實已臻明確，兩造其餘之攻擊防禦方法及舉證，
    經本院斟酌後，認於判決結果已不生影響，爰不一一詳為論
    述。
七、訴訟費用之負擔：依民事訴訟法第78條。
中　　華　　民　　國　　111 　年　　3 　　月　　9 　　日
                  民事第一庭法　官  邱美英     
以上正本係照原本作成。
如對本判決上訴須於判決送達後20日內向本院提出上訴狀。
如委任律師提起上訴者，應一併繳納上訴審裁判費。
中　　華　　民　　國　　111 　年　　3 　　月　　9 　　日
                            書記官  黃怡禎

附表一：
 土地標示 權利範圍 1. 嘉義縣○○市○鄉○段000地號土地（重測前為：嘉義縣○○市○鄉段000地號土地） 全部 

附表二：
 土地標示 權利範圍 1. 嘉義縣○○市○○段000地號土地 13037/218000 2. 嘉義縣○○市○○段000地號土地 1/16 3. 嘉義縣○○市○○段000地號土地 13037/218000 4. 嘉義縣○○市○○段000地號土地 13037/218000 5. 嘉義縣○○市○○段000地號土地 13037/218000 6. 嘉義縣○○市○○段000地號土地 13037/218000 7. 嘉義縣○○市○○段000地號土地 3/128 

附表三：
 土地標示 權利範圍 1. 嘉義縣○○鄉○○段000地號土地 全部 2. 嘉義縣○○鄉○○段000地號土地 全部 3. 嘉義縣○○鄉○○段000地號土地 全部 4. 嘉義縣○○鄉○○段000地號土地 全部 5. 嘉義縣○○鄉○○段000地號土地 全部 6. 嘉義縣○○鄉○○段000地號土地 全部 7. 嘉義縣○○鄉○○段000地號土地 全部 8. 嘉義縣○○鄉○○段000地號土地 全部 9. 嘉義縣○○鄉○○段000地號土地 全部 10. 嘉義縣○○鄉○○段000地號土地 全部 11. 嘉義縣○○鄉○○段000地號土地 全部 12. 嘉義縣○○鄉○○段000地號土地 全部 13. 嘉義縣○○鄉○○段000地號土地 全部 14. 嘉義縣○○鄉○○段00000地號土地 全部 15. 嘉義縣○○鄉○○段000地號土地 全部 16. 嘉義縣○○鄉○○段00000地號土地 全部 17. 嘉義縣○○鄉○○段00000地號土地 全部 18. 嘉義縣○○鄉○○段00000地號土地 全部